【裁判字號】    94,訴,428
【裁判日期】    950302
【裁判案由】    綜合所得稅
【裁判全文】
臺中高等行政法院判決
                                     94年度訴字第00428號
                              .
原      告  甲○○
被      告  財政部臺灣省中區國稅局
代  表  人  乙○○
訴訟代理人  丙○○
上列當事人間因綜合所得稅事件，原告不服財政部中華民國94年
6月13日台財訴字第09400150720號訴願決定，提起行政訴訟。本
院判決如下︰
    主  文
訴願決定及原處分（復查決定）均撤銷。
訴訟費用由被告負擔。
    事  實
一、事實概要：
    原告未依行為時所得稅法第71條規定，辦理89年度綜合所得
    稅結算申報，經被告查得原告、配偶吳秋月及受其扶養親屬
    鄭婷方有營利、利息及租賃所得計新臺幣（以下同）52,619
    ,972 元，除併課核定原告當年度綜合所得總額為52,619,97
    2元，發單補徵應納稅額20,154,546元外，並經被告依所得
    稅法第110條第2項規定，按所漏稅額處0.4倍罰鍰計8,061,8
    00元。原告不服，就被告核定其取自聚隆纖維股份有限公司
    （以下簡稱聚隆公司）營利所得48,409,960元及處罰鍰8,06
    1,800元部分申經復查，未獲變更，原告仍表不服，向財政
    部提起訴願，遭駁回，遂提起本件行政訴訟。
二、兩造聲明：
    (一)原告未於言詞辯論期日到場，依其起訴狀及準備程序期日
      之陳述聲明求判決：
      1.訴願決定及原處分均撤銷。
      2.訴訟費用由被告負擔。
    (二)被告聲明求為判決：
      1.原告之訴駁回。
      2.訴訟費用由原告負擔。
三、兩造之陳述：
    (一)原告部分：
      1.系爭營利所得係緩課股票遭法院拍賣，其本質核與公開
        發行公司董監事、特定股東之股票送存集保之性質一致
        ，原核定依股票面額每股10元核定營利所得，與實情不
        符，實應依財政部89年7月26日台財稅字第89454416號
        函，按實際拍賣價格核定。被告遽以聚隆公司填報之各
        類所得扣繳暨免扣繳憑單、中央信託局信託處填報之緩
        課股票轉讓所得申報憑單等資料，未詳究實情，即併課
        原告當年度綜合所得稅，顯屬違誤。
      2.又查財政部87年9月3日台財稅字第000000000號函取得
        符合獎勵之記名股票欲放棄緩課或送存集保之稅務處理
        原則，與促進產業升級條例第16條、第17條或原獎勵投
        資條例第13條規定不符，系爭緩課股票均由台北地院送
        存集保、拍賣，可明確歸屬，不致混淆，自應按實際轉
        讓價格核定課稅所得，方符規定。
      3.原告自聚隆公司取得219,240股，係減資收回之股票，
        所得稅法乃以所得實現金額課稅，本件並無實現所得，
        何來課稅？且按促進產業升級條例第16條、第17條，亦
        不應按面額課稅，被告核定稅額顯屬違法。
      4.綜上所述，本件被告以系爭緩課股票（每股10元）核定
        原告系爭營利所得48,409,960元，未按實際轉讓價格核
        定課稅所得，甚而更處以罰鍰，顯屬違誤，請撤銷原處
        分。
    (二)被告部分：
      1.按「個人之綜合所得總額，以其全年左列各類所得合併
        計算之：第1類：營利所得：公司股東所獲分配之股利
        總額‧‧‧屬之。」為所得稅法第14條第1項第1類前段
        所明定。次按「公司股東取得符合促進產業升級條例第
        16條、第17條或原獎勵投資條例第13條規定之新發行記
        名股票，如於取得後始不欲享受免予計入當年度所得額
        課稅之獎勵（放棄緩課）或於取得後將是項股票送存臺
        灣證券集中保管股份有限公司集中保管時，應由股東併
        入放棄緩課年度或送存集中保管年度所得課徵所得稅。
        前項股票於計算所得稅時，屬分配86年度或以前年度之
        盈餘或股利者，以股票面額為所得額。」「公開發行公
        司董事、監察人及特定股東，其取得符合88年12月31日
        修正前促進產業升級條例第16條、第17條或原獎勵投資
        條例第13條規定之發行記名股票，依『臺灣證券集中保
        管股份有限公司業務操作辦法』第83條規定，送存集中
        保管時，因是類股票係以客戶別分別設置保管帳戶，公
        開發行公司董事、監察人及特定股東，依規定申請領回
        時，該公司係以原股票交付之。準此，是類股票於送存
        集中保管時，得免計入送存集中保管年度所得課徵所得
        稅。」「納稅義務人所有之上市公司緩課股票因法院強
        制執行變賣，經送存臺灣證券集中保管股份有限公司集
        中保管‧‧‧有關綜合所得稅之核課，本部87年9月3日
        台財稅第000000000號函已核釋在案。」為財政部87年9
        月3日台財稅第000000000號、89年7月26日台財稅第000
        000000號及93年3月10日台財稅字第0930451683號函所
        明釋。
      2.原告未辦理89年度綜合所得稅結算申報，被告初查依各
        類所得扣繳暨免扣繳憑單及緩課股票轉讓所得申報憑單
        ，核定綜合所得總額52,619,972元。原告不服，申請復
        查主張原核定取自聚隆纖維股份有限公司營利所得48,4
        09,960元（核定通知書所得額之細項資料序號0000-000
        0）係緩課股票遭法院拍賣，依股票面額每股10元核定
        營利所得與實情不合，應准照財政部89年7月26日台財
        稅第000000000號函釋規定以實際拍賣價格核定云云，
        經被告機關復查決定以，查依中央信託局信託處92年1
        月24日中信證字第09220001155號函稱，該股票係送存
        臺灣臺北地方法院集保帳戶，進行強制執行拍賣之標的
        ，並不符合「臺灣證券集中保管股份有限公司業務操作
        辦法」第83條規定之股票；次查上市公司緩課股票因法
        院強制執行變賣，送存臺灣證券集中保管股份有限公司
        集中保管，係採混合保管方式，又該股票屬分配86年度
        或以前年度之盈餘，仍應依前揭規定按股票面額核定營
        利所得，併入送存集中保管年度所得課徵所得稅，原核
        定並無不合，復查後乃予維持。原告不服，提起訴願，
        財政部持與被告機關相同之論見，予以駁回。
      3.訴訟意旨略謂：原告主張財政部87年9月3日台財稅第87
        1960828號函釋規定取得符合獎勵之記名股票欲放棄緩
        課或送存集保之稅務處理原則，與促進產業升級條例第
        16條、第17條或原獎勵投資條例第13條規定不符，另系
        爭緩課股票均由臺北地方法院送存集保、拍賣，其本質
        核與公開發行公司董監事、特定股東之股票送存集保之
        性質一致，應准照財政部89年7月26日台財稅第8904544
        16號函規定，以實際轉讓價格核定課稅所得云云。
      4.查按「本辦法依證券交易法第43條第2項規定訂定之。
        」「參加人送存保管事業之有價證券，以參加人或其客
        戶本人所有，且非屬促進產業升級條例第16條及第17條
        或中華民國79年底前施行之獎勵投資條例第13條之緩課
        股票者為限。」為行為時有價證券集中保管帳簿劃撥作
        業辦法第1條、第15條所規定。次按緩課股票係屬法令
        所賦予投資人享受延後納稅時間利益之權利，自可由投
        資人選擇享受或放棄緩課之獎勵。再者，股東把特定股
        票存入證券經紀商之集保戶頭時，對臺灣證券集中保管
        股份有限公司而言，即與其他同種類股票混同，無從特
        定何張股票為「緩課股利之股票」，原告主張其與公開
        發行公司董監事、特定股東之股票送存集保係分別設置
        保管帳戶，其性質一致，容有誤解。又依前揭有價證券
        集中保管帳簿劃撥作業辦法第15條規定：送存集中保管
        之有價證券，以非屬緩課股票者為限，是以投資人如參
        加股票集中保管，為便於股票之保管及日後之移轉，將
        所持有之緩課股票送存集中保管，認其放棄享受緩課之
        權利，自屬有據。故於緩課股票送存集中保管之日所屬
        年度，投資人即負有納稅之義務，是首揭財政部87年9
        月3日台財稅第891960828號函釋，並不違行為時促進產
        業升級條例第16條之立法意旨及規定，自得據以適用。
        末查緩課股票不論係自願出售、強制拍賣或其他原因送
        存集保，依財政部87年9月3日台財稅第891960828號函
        釋之規定，以股票面額核定營利所得，方符租稅公平，
        原告提起本訴訟，並無新理由及新事證，仍復執前詞爭
        訟，所訴委不足採。
      5.又按「納稅義務人應於每年2月20日起至3月底止，填具
        結算申報書，向該管稽徵機關，申報其上一年度內構成
        綜合所得總額‧‧‧之項目及數額，以及有關減免、扣
        除之事實，並應依其全年應納稅額減除‧‧‧扣繳稅額
        及可扣抵稅額，計算其應納之結算稅額，於申報前自行
        繳納。」「納稅義務人未依本法規定自行辦理結算申報
        ，而經稽徵機關調查，發現有依本法規定課稅之所得額
        者，除依法核定補徵應納稅額外，應照補徵稅額，處3
        倍以下之罰鍰。」為行為時所得稅法第71條第1項前段
        及第110條第2項所明定。
      6.原告及其配偶、受扶養親屬89年度有營利、利息及租賃
        等所得合計52,619,972元，已超過免稅額、標準扣除額
        之合計數，未依前揭規定辦理綜合所得稅結算申報，有
        各類所得扣繳暨免扣繳憑單及緩課股票轉讓所得申報憑
        單可稽，被告機關初查按補徵稅額20,154,546元處0.4
        倍罰鍰8,061,800元（計至百元止）。原告併同本稅申
        請復查，經被告機關復查決定以，查系爭營利所得既經
        維持已如前述，原核定依前揭規定酌予減輕處補徵稅額
        0.4倍罰鍰8,061,800元並無違誤，復查決定及訴願決定
        均予維持。原告不服，提起本訴訟，並無新理由及新事
        證，仍復執前詞，所訴委不足採。
    理  由
一、查原告經合法通知未於言詞辯論期日到場，核無民事訴訟法
    第386條各款所列情形，爰依被告之聲請，由其一造辯論而
    為判決，合先明。
二、本件原處分以原告辦理89年度綜合所得稅結算申報，其本人
    配偶吳秋月及受其扶養親屬鄭婷方有營利、利息及租賃所得
    計52,619,972元漏未申報，除併課核定原告當年度綜合所得
    總額為52,619,972元，發單補徵應納稅額20,154,5 46元外
    ，並經被告依所得稅法第110條第2項規定，按所漏稅額處
    0.4倍罰鍰計8,061,800元。原告就被告核定其取自聚隆公司
    營利所得48,409,960元及處罰鍰8,06 1,800元部分不服，申
    經復查及訴願俱遭駁回，而提起本訴。
三、按我國政府為鼓勵民間投資，前制定獎勵投資條例，其第13
    條第1項規定：「生產事業以未分配盈餘增資，供該事業左
    列之用者，其股東因而取得之新發行記名股票，免予計入該
    股東當年度綜合所得額；其股東為營利事業者，免予計入當
    年度營利事業所得額課稅。但此類股票於轉讓、贈與或作為
    遺產分配時，應將全部轉讓價格，或贈與、遺產分配時之時
    價，作為轉讓、贈與或遺產分配年度之收益，申報課徵所得
    稅：．．．。」同條第2項規定：「生產事業之員工，以其
    紅利轉作所服務事業之增資者，其因而取得之新發行股票，
    準用前項之規定。」該條例於民國80年1月30日因施行期限
    屆滿廢止後，政府另制定促進產業升級條例，該條例於88年
    12月31日修正前之第16條規定：「公司以其未分配盈餘增資
    供左列之用者，其股東因而取得之新發行記名股票，免予計
    入該股東當年度綜合所得額；其股東為營利事業者，免予計
    入當年度營利事業所得額課稅。但此類股票於轉讓、贈與或
    作為遺產分配時，面額部分應作為轉讓、贈與或遺產分配時
    所屬年度之所得，申報課稅至實際轉讓價格或贈與、遺產分
    配時之時價如低於面額時，以實際轉讓價格或贈與、遺產分
    配之時價申報：．．．。」同條例第17條規定：「公司員工
    以其紅利轉作所服務產業之增資者，其因而取得之新發行記
    名股票，準用前條之規定。．．．。」財政部對上開法律規
    定之緩課股票應如何課稅，即以68年1月19日台財稅字第303
    71號解釋稱：「個人因生產事業以未分配盈餘增資擴充，依
    獎勵投資條例第12條規定發行之增資股票，於取得轉讓時，
    『其轉讓價格如低於股票面值，依同條但書規定，應以實際
    轉讓價格作為轉讓年度之收益（股利所得）課徵所得稅』，
    如轉讓價格高於股票面值，其超過股票面值部分，係屬證券
    交易所得，於證券交易所得停徵所得稅期間，自可免徵所得
    稅，但面值部分，仍應以股利所得申報課稅。」並以82年12
    月15日台財稅字第821503892號解釋稱：「．．．二股東取
    得符合原獎勵投資條例第13條規定未分配盈餘增資緩課股票
    ，作為贈與或遺產分配年度之收益，課徵所得稅時，其時價
    之認定，公開上市之公司股票以贈與日或繼承開始日收盤價
    格為準；未公開上市之公司股票以贈與日或繼承開始日該公
    司之資產淨值為準。三前項股票於計算所得稅時，如贈與或
    遺產分配時之時價高於面額者，以面額作為贈與或遺產分配
    年度之所得；『如贈與或遺產分配時之時價低於面額者，以
    贈與或遺產分配時之時價作為所得。』」最高行政法院93年
    度判字第966號判決亦稱：「我國營利事業所得稅，除非公
    司組織之營利事業外，原則上均應採權責發生制；但綜合所
    得稅原則上則採現金收付制，稱為收付實現原則。亦即綜合
    所得稅之核課，應僅對已實現之實際所得課稅。次按「公司
    以其未分配盈餘增資供左列之用者，其股東因而取得之新發
    行記名股票，免予計入該股東當年度綜合所得額；其股東為
    營利事業者，免予計入當年度營利事業所得額課稅。但此類
    股票於轉讓、贈與或作為遺產分配時，面額部分應作為轉讓
    、贈與或遺產分配時所屬年度之所得，申報課稅。至實際轉
    讓價格或贈與遺產分配之時價，如低於面額時，以實際轉讓
    價格或贈與、遺產分配之時價申報：……」行為時促進產業
    升級條例第16條定有明文。是本件行為時之增資緩課股票於
    轉讓時，原則上應就面額部分作為轉讓時所屬年度之所得，
    申報課稅；但實際轉讓價格低於面額時，則以實際轉讓價格
    申報所得；此乃我國稅制對於個人綜合所得稅之課徵，係採
    收付實現原則之明證，不容稅捐稽徵機關依據不實記載資料
    或臆測之詞，濫行課稅。」亦認公司依行為時促進產業升級
    條例第16條規定以其未分配盈餘增資供左列之用者，其股東
    因而取得之新發行記名股票，免予計入該股東當年度綜合所
    得額；其股東為營利事業者，免予計入當年度營利事業所得
    額課稅。此類股票必待其「轉讓、贈與或作為遺產分配」時
    ，面額部分應作為轉讓、贈與或遺產分配時所屬年度之所得
    ，申報課稅；且其實際轉讓價格或贈與遺產分配之時價，如
    低於面額時，以實際轉讓價格或「贈與、遺產分配之時價」
    申報轉讓時所屬年度之所得，並非以股票面額作為申報所得
    稅之所得額，前開法律規定至明。
四、本件原告所有被台灣台北地方法院拍賣之系爭股票（核定通
    知書所得額之細項資料序號0000-0000），係屬符合上開行
    為時促進產業升級條例第16條及第17條規定之緩課股票，此
    為兩造所不爭。被告對系爭股票按票面金額即每股10元計算
    ，核定原告營利所得48,409,960元，其理由無非謂依財政部
    87年9月3日台財稅第000000000號解釋：「公司股東取得符
    合促進產業升級條例第16條、第17條或原獎勵投資條例第13
    條規定之新發行記名股票，如於取得後始不欲享受免予計入
    當年度所得額課稅之獎勵（放棄緩課）或於取得後將是項股
    票送存臺灣證券集中保管股份有限公司集中保管時，應由股
    東併入放棄緩課年度或送存集中保管年度所得課徵所得稅。
    前項股票於計算所得稅時，屬分配86年度或以前年度之盈餘
    或股利者，以股票面額為所得額。」同部89年7月26日台財
    稅第000000000號解釋：「公開發行公司董事、監察人及特
    定股東，其取得符合88年12月31日修正前促進產業升級條例
    第16條、第17條或原獎勵投資條例第13條規定之發行記名股
    票，依『臺灣證券集中保管股份有限公司業務操作辦法』第
    83條規定，送存集中保管時，因是類股票係以客戶別分別設
    置保管帳戶，公開發行公司董事、監察人及特定股東，依規
    定申請領回時，該公司係以原股票交付之。準此，是類股票
    於送存集中保管時，得免計入送存集中保管年度所得課徵所
    得稅。」同部93年3月10日台財稅字第0930451683號函釋：
    「納稅義務人所有之上市公司緩課股票因法院強制執行變賣
    ，經送存臺灣證券集中保管股份有限公司集中保管‧‧‧有
    關綜合所得稅之核課，本部87年9月3日台財稅第000000000
    號函已核釋在案。」本件原告89年度取得聚隆公司營利所得
    48,409,960元，有聚隆公司填報之各類所得扣繳既免扣繳憑
    單、中央信託局信託處填報之緩課股票轉讓所得申報憑單等
    附案可證據，乃併課原告當年度綜合所得稅云云為論據。惟
    如前所述，財政部87年台財稅字第000000000號解釋，其說
    明二所稱：「公司股東取得符合促進產業升級條例第16條、
    第17條或原獎勵投資條例第13條規定之新發行記名股票，如
    於取得後始不欲享受免予計入當年度所得額課稅之獎勵（放
    棄緩課）或於取得後將是項股票送存臺灣證券集中保管股份
    有限公司集中保管時，應由股東併入放棄緩課年度或送存集
    中保管年度所得課徵所得稅。前項股票於計算所得稅時，屬
    分配86年度或以前年度之盈餘或股利者，以股票面額為所得
    額。屬分配87年度或以後年度之盈餘或股利者，以股票面額
    加計所含可扣抵稅額之合計數為所得額；但是項股票屬員工
    紅利轉增資者，以股票面額為所得額。」一節，業由同部89
    年台財稅字第0000000000號函：「說明二  公開發行公司董
    事、監察人及特定股東，其取得符合88年12月31日修正前促
    進產業升級條例第16條、第17條或原獎勵投資條例第13 條
    規定之發行記名股票，依『臺灣證券集中保管股份有限公司
    業務操作辦法』第83條規定，送存集中保管時，因是類股票
    係以客戶別分別設置保管帳戶，公開發行公司董事、監察人
    及特定股東，依規定申請領回時，該公司係以原股票交付之
    。準此，是類股票於送存集中保管時，得免計入送存集中保
    管年度所得課徵所得稅，不適用本部87年9月3日台財稅第
    000000000號函說明二有關併入送存集中保管年度所得課徵
    所得稅之規定。」之解釋，予以變更不再適用。執行法院辦
    理強制執行查封債務人所有上市公司股票，固類皆將所查封
    之上市公司股票送交臺灣證券集中保管股份有限公司集中保
    管，其後再委託相關機關以上市價格變賣，惟在執行程序中
    ，債權人與債務人和解，而撤銷查封，或由債務人清償債務
    ，而撤銷查封者，亦時有發生，此種撤銷查封，債務人申請
    領回時，依「臺灣證券集中保管股份有限公司業務操作辦法
    」第83條規定，是類股票係以客戶別集中保管，保管公司係
    以原股票交付債務人，依財政部89年台財稅字第0000000000
    號解釋，是類股票於送存集中保管時，得免計入送存集中保
    管年度所得課徵所得稅，不適用本部87年9月3日台財稅第
    000000000號函說明二有關併入送存集中保管年度所得課徵
    所得稅之規定。被告以原告所有系爭股票為執行法院查封，
    送集中保管之日併入放棄緩課年度或送存集中保管年度所得
    課徵所得稅，於法顯有不合。次查，原告所有系爭緩課股票
    ，其後經台灣台北地方法院函請中央信託局代為上市拍賣之
    成交價格計有7.20元、7.25元、7.30元、7.35元、7.40元、
    7.45元、7.50元不等，此有該局財務處94年12月15日中財經
    字第09453008859號函檢送之帳卡資料附卷可稽，並有本院
    向台灣台北地方法院調閱該院88年度執字第10938號卷，查
    閱中央信託局信託處函復該院賣出系爭股票之單據附卷可證
    ，被告對此事實亦未爭執，足徵原告所有系爭緩課股票，其
    被拍賣價格，並非按票面金額賣出，依行為時促進產業升級
    條例第16條規定，應以實際轉讓價格核課綜合所得稅，被告
    以票面金額核定核定取自聚隆公司營利所得48,409,960元，
    予以併計綜合所得稅，並處以0.4倍之罰鍰，於法不合，訴
    願決定未予糾正，亦有未洽，原告訴請撤銷為有理由，應由
    本院將訴願決定及原處分（復查決定）撤銷，著由被告按台
    灣台北地方法院囑託中央信託局賣出之實際價格併計原告89
    年度綜合所得稅，予以補徵原告89年綜合所得稅及其漏報之
    罰鍰。
據上論結，本件原告之訴為有理由，依行政訴訟法第195條第1項
前段、第98條第3項前段、第218條、民事訴訟法第385條第1項前
段，判決如主文。
中    華    民    國    95    年    3     月    2    日
                第二庭審判長法  官  王  茂  修
                            法  官  王  德  麟
                            法  官  林  金  本
以上正本證明與原本無異。
如不服本判決，應於判決送達後20日內向本院提出上訴書狀，其
未表明上訴理由者，應於提起上訴後20日內向本院提出上訴理由
書（須依對造人數附具繕本）；如於本判決宣示或公告後送達前
提起上訴者，應於判決送達後20日內補提上訴理由書（須附繕本
）。未表明上訴理由者，逕以裁定駁回。
提起上訴應預繳送達用雙掛號郵票390元（34元及5元郵票各10份
)。
中    華    民    國    95    年    3    月    9      日
                              書記官  林  淑  雯


司法院資訊處製作；財團法人民間司法改革基金會備份。
